ACORDAO-COMPLETO-2441086

ACÓRDÃO 13894/2020 ATA 43/2020 - SEGUNDA CÂMARA

VISTOS, relatados e discutidos estes Embargos de Declaração opostos por José Fernando Zabenatti Camargo contra o Acórdão 12270/2020-TCU-Segunda Câmara, que rejeitou pedido de reexame relacionado ao Acórdão 1438/2020-TCU-Segunda Câmara (Rel. Min. Augusto Nardes) que considerou ilegal o ato de concessão de sua aposentadoria;
ACORDAM os Ministros do Tribunal de Contas da União, reunidos em Sessão da 2ª Câmara, com fulcro com fulcro nos arts. 32, inciso II, e 34 da Lei 8.443/1992, c/c os arts. 277, inciso III, e 287 do Regimento Interno do TCU e diante das razões expostas pelo Relator, em:
9.1. conhecer dos Embargos de Declaração opostos por José Fernando Zabenatti Camargo para, no mérito, rejeitá-los;
9.2. dar ciência desta deliberação aos interessados.

Embargos de declaração opostos por Jose Fernando Zabenatti Camargo contra os termos do Acórdão 12.270/2020 - TCU - Segunda Câmara

Segunda Câmara

Tribunal Regional do Trabalho da 15ª Região - Campinas/SP.

3. Interessados/Responsáveis/Recorrentes:
3.1. Interessado: José Fernando Zabenatti Camargo (XXX.837.958-XX).
3.2. Recorrente: José Fernando Zabenatti Camargo (XXX.837.958-XX).

13.1. Ministros presentes: Ana Arraes (Presidente), Augusto Nardes, Aroldo Cedraz (Relator) e Raimundo Carreiro.
13.2. Ministros-Substitutos presentes: Marcos Bemquerer Costa e André Luís de Carvalho.

AROLDO CEDRAZ

Ministro Aroldo Cedraz.

Trata-se de Embargos de Declaração opostos por José Fernando Zabenatti Camargo (peça 31) contra o Acórdão 12270/2020-TCU-Segunda Câmara, que rejeitou pedido de reexame relacionado ao Acórdão 1438/2020-TCU-Segunda Câmara (Rel. Min. Augusto Nardes) que considerou ilegal o ato de concessão de sua aposentadoria.
2. 	Irresignado, o beneficiário opôs os presentes Embargos, dos quais destaco o que segue: 
Como visto, sobreveio o Acordão negando provimento ao recurso por entender que o ato em reexame ofendeu a Emenda Constitucional 20/1998; não houve violação ao princípio da segurança jurídica; não houve violação ao direito adquirido; não houve violação ao princípio da irredutibilidade vencimentos (proventos) ; não houve aplicação retroativa indevida de nova interpretação e não deve ser feita a modulação dos efeitos do acórdão recorrido; e, por fim, não se vislumbra necessidade de sobrestar o julgamento do ato em questão neste processo.
Muito embora a decisão tenha sido analiticamente construída, o julgado deixou de se manifestar sobre o princípio do tempus regit actum levantado no pedido de reexame a descaracterizar todo o raciocínio que erigiu as conclusões do acórdão pautado inicialmente nos efeitos da redação do §2º do art. 40 dada pela EC 20/98. Ocorre que não foram analisados os argumentos sobre a impossibilidade de se exigir retroativamente contribuições previdenciárias sobre a parcela opção quando vigorava a aposentadoria por tempo de serviço no sistema previdenciário até a EC 20/98.
Logo, a incorporação da parcela opção não pode ser condicionada ao recolhimento de contribuição no período pretérito ao exigido em lei, abstendo-se de aplicar retroativamente a lei, o que invariavelmente conduz ao reconhecimento do direito adquirido do recorrente. No recurso interposto, expomos que originalmente:
o artigo 40 da Constituição Federal sistematizava as regras para que servidores públicos pudessem se aposentar por tempo de serviço, e proventos calculados com base na última remuneração recebida na atividade. Foi apenas com a Emenda Constitucional nº 20, de 1998, que o sistema previdenciário passou a ter caráter contributivo, de modo que o tempo de serviço deu lugar ao tempo de contribuição ao Regime Próprio de Previdência Social. 
Assim, não pode este Tribunal passar a exigir requisito extemporâneo dos servidores que à época, como já afirmado, preencheram todos os requisitos legais para o recebimento da parcela durante a aposentadoria, de modo que o direito ao pagamento da opção do artigo 193, foi incorporado ao patrimônio jurídico do interessado assim que preenchidos os requisitos legais. 
Ou seja, não há como exigir do servidor a contribuição previdenciária sobre a parcela que originou o pagamento atual da opção do artigo 193, pois à época que se deu o exercício da função ou cargo em comissão, o próprio sistema previdenciário vigente não fazia tal exigência. 
Logo, é irrefutável o fato de que, ao tempo em que o servidor esteve exercendo a função ou cargo em comissão vigoravam as regras de aposentadoria por tempo de serviço. Por conseguinte, é dispensável - e ilegal - qualquer exigência no sentido de comprovação de recolhimento das contribuições previdenciárias, sobre a parcela em questão. 
Assim, mostra-se que o pagamento da parcela questionada pelo Acordão 458, de 2020, constitui direito adquirido do servidor, que não pode ser mitigado nem mesmo por alterações constitucionais, como é o caso do § 2º, do artigo 40 da Constituição Federal - tanto na sua redação dada pela Emenda 20, quanto pela redação dada pela Emenda 103.
Além dessa omissão, o iminente Julgador incorreu em contradição e omissão na apreciação da causa pois deixa de considerar a aplicação do entendimento do Acórdão 2.076/2005 após a EC 20/98 durante mais de 14 anos pelo próprio órgão de controle a consolidar uma situação estável para a Administração Pública manter o pagamento da parcela opção na aposentadoria de servidores independente de os requisitos da inatividade terem sido preenchidos até 18 de janeiro de 1995 conforme art. 193 da Lei 8.112/90, que fixou importantes parâmetros para aplicação do princípio da segurança jurídica frente a qualquer alteração de interpretação sobre determinada matéria.
Assim, apesar de se reconhecer que o ato de aposentadoria possui natureza complexa, tornando-se perfeito apenas após o registro pelo Tribunal de Contas da União, isso não significa que a segurança jurídica e a vedação à aplicação de interpretação retroativa não devem ser consideradas para resolução do caso como se a disposição sobre coisa julgada administrativa prevista no art. 260, §2º do Regimento Interno do TCU pudesse derrogar a aplicação do art. 2º, parágrafo único, XIII da Lei 9.784/99 tratando da vedação de aplicação retroativa de interpretação nova. 
Isso porque o próprio acórdão assinala que após a publicação da Emenda Constitucional nº 20, de 1998, o Tribunal de Contas da União havia firmado entendimento no sentido de que restaria mantido o direito do servidor ao pagamento da opção, desde que preenchidos os requisitos temporais previstos no art. 193, até a sua revogação, para que, na inativação, pudesse fazer jus à parcela opção. Trata-se do Acórdão nº 2076, de 2005, do Plenário.
Foi com base nesse entendimento que já vigorava há mais de 14 anos, que a aposentadoria teve incluída a parcela "opção", parcela significativa de seus ganhos, que não pode ser agora abruptamente suprimida, com fundamento em nova intepretação.
Por entender que essa brusca alteração de interpretação violava o direito adquirido, a segurança jurídica, retroagindo ilegalmente a aplicação de entendimento novo e violando a irredutibilidade de vencimentos, o Sindicato dos Servidores da Justiça do Trabalho da 15ª Região - Sindiquinze, ingressou com ação judicial nº 1047485-95.2020.4.01.3400 em trâmite na 4 Vara Federal da Seção Judiciária do Distrito Federal e Territórios, sustentando o direito dos substituídos, que preencheram os requisitos temporais previstos no artigo 193 da Lei nº 8.112, de 1990, ao pagamento da parcela opção, independentemente da data em que preencheram os requisitos para a aposentadoria. 
No bojo dessa ação judicial, foi concedida tutela provisória de urgência para salvaguardar a manutenção da parcela opção nas aposentadorias de servidores públicos federais representados pelo SINDIQUINZE, nesses termos:
Assim, DEFIRO A TUTELA DE URGÊNCIA e suspendo a aplicação do entendimento firmado no Acórdão 1.599/2019 - Plenário/TCU segundo o qual: é vedado o pagamento das vantagens oriundas do art. 193 da Lei 8.112/1990, inclusive o pagamento parcial da remuneração do cargo em comissão ("opção") , aos servidores que implementaram os requisitos de aposentadoria Para verificar as assinaturas, acesse www.tcu.gov.br/autenticidade, informando o código 66323301. após 16/12/1998" e determino a adoção da regras e critérios aplicados desde 2005, firmado por meio do Acórdão 2.076, de 2005.
Brasília, 26 de agosto de 2020. 
A decisão adotou como seu o entendimento da Desembargadora Federal Gilda Sigmaringa Seixas, no julgamento do Agravo de Instrumento nº 1041687- 08.2019.4.01.0000 (anexo 4) , que também concedeu a tutela recursal para determinar a suspensão do entendimento firmado no Acordão nº 1.599, de 2019, do Plenário do Tribunal de Contas da União:
 (...) 
Na decisão, a desembargadora observou que a mudança no entendimento do TCU se deu sem qualquer alteração legislativa ou fato novo que a justificasse e ressaltou que os administrados não devem ser submetidos a redução de proventos quando o ato de aposentadoria foi concedido em conformidade com o entendimento desta Corte na época da aposentadoria:
 (...) 
A decisão ainda ressaltou que o novo entendimento adotado por este Tribunal acarreta evidente violação aos princípios da segurança jurídica e da proteção da confiança legítima. 
E é justamente por isso que se sustenta haver violação à segurança jurídica. Impossível que os administrados confiem minimamente nas posições exaradas pela Administração Pública se, sem a existência nenhum fato novo que justifique, seja possível a alteração de sua orientação de forma tão significativa. 
Nesse contexto, eventual alteração de entendimento sobre determinada matéria, como é o caso, deve obrigatoriamente resguardar a segurança jurídica e a legítima confiança que os servidores depositam nos atos administrativos e na jurisprudência consolidada. 
Isso porque os atos do poder público devem buscar a "fiabilidade, racionalidade e transparência", de forma que em relação a eles "o cidadão veja garantida a segurança nas suas disposições pessoais e nos efeitos jurídicos de seus próprios atos". 2 O que não se observa no caso. 
Assim, eventual alteração de entendimento sobre determinada matéria, como é o caso, deve obrigatoriamente resguardar a segurança jurídica e a legítima confiança que os servidores depositam nos atos administrativos e na jurisprudência consolidada. 
Não foi outra a linha de entendimento firmado pelo Supremo Tribunal Federal no recente julgamento dos ED-ED-RE 638.115, com Repercussão Geral reconhecida, através do qual o pagamento de quintos incorporados após 2 de abril de 1998 foi considerado inconstitucional. Entretanto, a Suprema Corte modulou os efeitos da decisão para garantir a continuidade do pagamento da parcela até sua absorção por reajustes futuros àqueles servidores que a recebiam em decorrência de decisões administrativas ou judiciais não transitadas em julgado:
	(...) 
Além disso, no julgamento do Agravo Regimental no MS 36869, o Supremo Tribunal Federal voltou a reforçar seu entendimento quanto a necessidade de observância dos parâmetros de aplicação da segurança jurídica, fixados no julgamento dos ED-ED-RE 638.115. 
Naquele caso, a Suprema Corte determinou que o Tribunal de Contas da União reavalie o a decisão tomada nos autos do processo de Tomada de Contas (TC) nº Processo 026.294/2016-8, para que analise novamente o caso observando, dessa vez, a nova orientação firmada no RE 638.115-ED-ED. 
É exatamente esta a situação enfrentada, vez que o entendimento firmado no Acordão nº 2.076, de 2005, há muito já se consolidou no tempo. Como se viu, por quase 15 anos, os servidores foram beneficiados pelo entendimento favorável do Tribunal de Contas da União, tendo seus atos de aposentadoria julgados pela legalidade mesmo que o pagamento da parcela opção fosse resultado de uma aposentadoria adquirida após a Emenda 20.
A omissão da decisão embargada consiste em deixar de ponderar como situação consolidada os registros pelo TCU de aposentadorias ratificando a incorporação da parcela opção e gerando assim uma previsibilidade para as relações jurídicas futuras que fossem semelhantes. Logo, a decisão é eivada de omissão ao não enfrentar as consequências jurídicas da continuidade e estabilidade no tempo do entendimento firmado no Acórdão 2.076/2005, originando no mínimo o dever de preservar situações consolidadas que administrativamente já haviam sido deflagradas com base nessa interpretação administrativa da Corte de Contas.
Mesmo que se trate de um ato complexo, não pode esta Corte surpreender os administrados e tomar por inexistentes uma série de atos de aposentadorias que respeitaram e restringiram-se a aplicar - na sua contemporaneidade - o posicionamento que o TCU sustentou por tanto tempo. Orientação que ainda estava sendo aplicada por este Tribunal quando ocorreu a concessão da aposentadoria do embargante e que deve ter seu regime de transição minimamente assegurado ante nova interpretação administrativa. 
Tanto o é que, ao observar a possível violação à segurança jurídica resultante da mudança de entendimento do Tribunal de Contas da União, no Exame Técnico que instruiu o Acordão nº 1.599, de 2019, a própria Secretaria de Fiscalização de Pessoal (Sefip) propõe a não aplicação do novo entendimento aos atos de aposentadoria concedidos com base no Acordão nº 2.076, de 2005, e publicados no órgão de imprensa oficial até a publicação daquela decisão.
 (...) 
Importante observar que, ao contrário do que propõe a secretaria, em momento algum a recente decisão do Tribunal de Contas da União buscou resguardar a segurança jurídica e a confiança que o administrado possuía. Sem a superveniência de qualquer alteração legislativa ou fato relevante, submeteu o servidor a uma abrupta mudança do entendimento já consolidado há 14 anos. Assim, como se viu, o direito de o Tribunal de Contas da União rever seu posicionamento deve ser realizado observando a segurança jurídica 
Pelas razões aqui expostas, os presentes Embargos de Declaração merecem ser acolhidos, com a atribuição de efeitos infringentes, com o conhecimento e provimento do pedido de reexame para reconhecer o direito do embargado a manutenção do pagamento da parcela opção, conforme entendimento consolidado no Acórdão 2.076/2005 cuja aplicação é determinada judicialmente na tutela provisória de urgência concedida no bojo da ação coletiva nº 1047485-95.2020.4.01.3400 em trâmite na 4 Vara Federal da Seção Judiciária do Distrito Federal e Territórios ajuizada pelo Sindicato dos Servidores da Justiça do Trabalho da 15ª Região - Sindiquinze (DOC. 1) .
	DO PEDIDO:
	Ante o exposto, requer o conhecimento e o provimento dos presentes Embargos de Declaração, para: 
 (a) determinar a atribuição de efeito suspensivo, conforme prevê o artigo 34, § 2º, Lei n° 8.443, de 1992, bem como a expedição de certidão de suspensão da decisão recorrida; 
 (b) acolher as razões exaradas a fim de que seja mantido nos proventos de aposentadoria a parcela opção (art. 193, da Lei 8.112/90) , nos termos da decisão interlocutória proferida pelo D. Juízo da 4ª Vara Federal da Seção Judiciária do Distrito Federal e Territórios nos autos do processo nº 1047485-95.2020.4.01.3400 (DOC. 1) que suspende a aplicação do entendimento firmado no Acórdão 1.599/2019- Plenário/TCU; 
 (c) em decorrência do item "a", seja a ato de aposentadoria da interessada embargante reputado válido;
	É o Relatório.

8.1. Jean Paulo Ruzzarin (21.006/OAB-DF) e outros, representando Jose Fernando Zabenatti Camargo.

Procurador Rodrigo Medeiros de Lima.

APOSENTADORIA. INCORPORAÇÃO DA VANTAGEM "OPÇÃO" APÓS A EMENDA CONSTITUCIONAL 20/1998. ILEGALIDADE E NEGATIVA DE REGISTRO. PEDIDO DE REEXAME. CONHECIMENTO. RAZÕES INSUFICIENTES PARA ALTERAR O JUÍZO. NÃO PROVIMENTO. EMBARGOS DE DECLARAÇÃO. AUSÊNCIA DE OBSCURIDADE OU OMISSÃO. REJEIÇÃO.

APOSENTADORIA (APOS)

Secretaria de Recursos (Serur); Secretaria de Fiscalização de Pessoal (Sefip).

Trata-se de Embargos de Declaração opostos por José Fernando Zabenatti Camargo (peça 31) contra o Acórdão 12270/2020-TCU-Segunda Câmara, que rejeitou pedido de reexame relacionado ao Acórdão 1438/2020-TCU-Segunda Câmara (Rel. Min. Augusto Nardes) que considerou ilegal o ato de concessão de sua aposentadoria.
Conheço os presentes Embargos de Declaração, eis que satisfeitos os requisitos de admissibilidade previstos nos artigos 32, inciso II, e 34 da Lei Orgânica do Tribunal de Contas da União.
Em seu arrazoado, o responsável alega omissões e contradições nas razões que sustentam o acórdão citado. 
Segundo ele, o TCU teria deixado de se manifestar "sobre o princípio do tempus regit actum levantado no pedido de reexame a descaracterizar todo o raciocínio que erigiu as conclusões do acórdão pautado inicialmente nos efeitos da redação do §2º do art. 40 dada pela EC 20/98. Ocorre que não foram analisados os argumentos sobre a impossibilidade de se exigir retroativamente contribuições previdenciárias sobre a parcela opção quando vigorava a aposentadoria por tempo de serviço no sistema previdenciário até a EC 20/98."
Alega o recorrente, que "a incorporação da parcela opção não pode ser condicionada ao recolhimento de contribuição no período pretérito ao exigido em lei, abstendo-se de aplicar retroativamente a lei, o que invariavelmente conduz ao reconhecimento do direito adquirido do recorrente".
Além disso, sustenta que houve omissão, uma vez que não se discorreu sobre a situação consolidada de aposentadorias, "ratificando a incorporação da parcela opção e gerando assim uma previsibilidade para as relações jurídicas futuras que fossem semelhantes."
Passo a decidir.
Verifico que os argumentos apresentados não são novos. 
A questão da não contribuição previdenciária sobre a referida parcela foi devidamente abordada tanto no relatório da unidade instrutiva, cujos fundamentos incorporei às minhas razões de decidir, quanto no Voto que sustentou o acórdão questionado, no seu item 9:
Em relação aos segundo e terceiro argumentos, é necessário salientar que, quando a avaliação do presente ato aposentadoria foi realizada, a jurisprudência majoritária desta Corte de Contas já apontava o entendimento quanto à ilegalidade da incorporação, aos proventos de aposentadoria, de parcela (vantagem "opção") sobre a qual não houve incidência de contribuição previdenciária, bem como concorrendo para ultrapassar o limite que se encontra estabelecido pela última remuneração do cargo no qual se deu a aposentação (e.g Acórdão 2988/2018-TCU-Plenário [Rel. Min. Ana Arraes]  e Acórdão 1599/2019-TCU-Plenário [Rel. Mim Benjamim Zymler] ) . Assim verifico que não ocorreu retroatividade da interpretação.
A omissão alegada também não procede. Como se vê adiante o assunto foi tratado no Voto que proferi na ocasião:
12. Como lembra a unidade instrutiva, sendo o ato de aposentadoria complexo, este somente passa a estar plenamente formado (perfeito) , válido (aferição da legalidade com reflexo de definitividade perante a Administração) e eficaz (plenamente oponível a terceiros, deixando de apresentar executoriedade provisória) quando recebe o registro pela Corte de Contas. 
13. Esse entendimento está em linha com a jurisprudência do Supremo Tribunal Federal, o qual classifica como ato complexo a concessão de aposentadoria, reforma ou pensão, consoante os seguintes julgados (RMS 3881/SP, MS 19875/DF, RE 195861/ES e MS 23665/DF) .
14. Nessa perspectiva, é correta a conclusão de que o referido ato possui natureza precária, razão pela qual, até que haja o efetivo julgamento e o consequente registro pela Corte de Contas, não há que se falar em direito adquirido, ato jurídico perfeito, proteção da confiança, ou em irredutibilidade dos proventos (quarto argumento) , tendo em vista a ausência de aperfeiçoamento e definitividade do ato.
15. Relevante citar que nos termos do art. 7º da Lei 9.624/1998, o direito à vantagem de que trata o art. 193 da Lei nº 8.112, de 1990, só é assegurado aos servidores que, até 19 de janeiro de 1995, tenham completado todos os requisitos para obtenção de aposentadoria dentro das normas até então vigentes, o que reforça o não reconhecimento do suposto direito ora pleiteado.
Quanto à citada decisão interlocutória proferida nos autos do processo 1047485-95.2020.4.01.3400, que suspende a aplicação do entendimento firmado no Acórdão 1599/2019-TCU-Plenário/TCU, percebe-se que não discorreu ou afastou outras irregularidades, que, igualmente, macularam a concessão emitida, tais como a impossibilidade de percepção de "quintos" incorporados de forma concomitante com a parcela "opção" e o carreamento para os proventos da aposentadoria de parcela da remuneração sobre a qual não incidiu desconto previdenciário.
Uma vez inexistentes as omissões e contradições arguidas, nota-se apenas a intenção de rediscutir o mérito da questão, o que não cabe na via estreita dos Embargos de Declaração, de modo que os presentes Embargos de Declaração devem ser rejeitados.
	Em face do exposto, VOTO para que o Tribunal adote a minuta de Acórdão que ora submeto à apreciação deste Colegiado.
TCU, Sala das Sessões Ministro Luciano Brandão Alves de Souza, em 1 de dezembro de 2020.
AROLDO CEDRAZ 
Relator